ACORDAO-COMPLETO-2493974

ACÓRDÃO 7195/2022 ATA 40/2022 - SEGUNDA CÂMARA

VISTOS, relatados e discutidos estes autos de tomada de contas especial (TCE) instaurada pelo Conselho Nacional de Desenvolvimento Científico e Tecnológico (CNPq) em desfavor do Sr. Adolfo Saavedra Pinto (CPF XXX.081.547-XX) , em razão de omissão no dever de prestar contas dos recursos federais transferidos no âmbito do Termo de Concessão e Aceitação de Apoio Financeiro a Projeto n. Processo 560942/2010-9.
ACORDAM os Ministros do Tribunal de Contas da União, reunidos em Sessão de Segunda Câmara, ante as razões expostas pelo Relator, em:
9.1. rejeitar as alegações de defesa e as razões de justificativa apresentadas pelo Sr. Gustavo Adolfo Saavedra Pinto (CPF XXX.081.547-XX) ;
9.2. com fundamento nos arts. 1º, inciso I; 16, inciso III, alínea "a"; 19 e 23, inciso III, da Lei 8.443/1992; c/c os arts. 1º, inciso I; 209, inciso I; 210 e 214, inciso III, do Regimento Interno/TCU, que sejam julgadas irregulares as contas do Sr. Gustavo Adolfo Saavedra Pinto (CPF XXX.081.547-XX) , na qualidade de beneficiário de bolsa do CNPq, e condená-lo ao pagamento das quantias a seguir especificadas, com a fixação do prazo de quinze dias, a contar da notificação, para comprovar, perante o Tribunal (art. 214, inciso III, alínea "a", do Regimento Interno) , o recolhimento da dívida aos cofres do Conselho Nacional de Desenvolvimento Científico e Tecnológico, atualizadas monetariamente e acrescidas dos juros de mora, calculados a partir das datas discriminadas, até a data dos recolhimentos, na forma prevista na legislação em vigor:
	VALOR ORIGINAL (R$) 
	DATA DA OCORRÊNCIA

	12.000,00
	13/11/2012

	3.300,00
	3/3/2011

	3.300,00
	4/4/2011

	3.300,00
	3/5/2011

	3.300,00
	2/6/2011

	3.300,00
	4/7/2011

	3.300,00
	2/8/2011

	3.300,00
	5/9/2011

	3.300,00
	6/10/2011

	3.300,00
	7/11/2011

	3.300,00
	6/12/2011

	3.300,00
	10/1/2012

	3.300,00
	13/2/2012

	3.300,00
	6/3/2012

	3.300,00
	3/4/2012

	3.300,00
	4/5/2012

	3.300,00
	6/6/2012

	3.300,00
	4/7/2012

	3.700,00
	3/8/2012

	3.700,00
	4/9/2012

	3.700,00
	3/10/2012

	3.700,00
	5/11/2012

	3.700,00
	10/12/2012

	3.700,00
	7/1/2013

	3.700,00
	6/2/2013

9.3. aplicar ao responsável Sr. Gustavo Adolfo Saavedra Pinto (CPF XXX.081.547-XX) a multa prevista no art. 57 da Lei 8.443/1992, no valor de R$ 20.000,00 (vinte mil reais) , fixando-lhe o prazo de 15 (quinze) dias, a contar da notificação, para comprovar, perante o Tribunal (art. 214, inciso III, alínea "a", do Regimento Interno) , o recolhimento da dívida aos cofres do Tesouro Nacional, atualizada monetariamente desde a data do presente acórdão até a do efetivo recolhimento, se for paga após o vencimento, na forma da legislação em vigor;
9.4. autorizar, desde logo, nos termos do art. 28, inciso II, da Lei 8.443/1992, a cobrança judicial da dívida, caso não atendida a notificação;
9.5. autorizar também, desde logo, se requerido, com fundamento no art. 26 da Lei 8.443/1992, c/c o art. 217, §§ 1º e 2º do Regimento Interno/TCU, o parcelamento das dívidas em até 36 parcelas, incidindo, sobre cada parcela, corrigida monetariamente, os correspondentes acréscimos legais, fixando-lhes o prazo de quinze dias, a contar do recebimento da notificação, para comprovar, perante o Tribunal, o recolhimento da primeira parcela, e de trinta dias, a contar da parcela anterior, para comprovar os recolhimentos das demais parcelas atualizadas monetariamente, na forma prevista na legislação em vigor, alertando o responsável de que a falta de comprovação do recolhimento de qualquer parcela importará o vencimento antecipado do saldo devedor, nos termos do § 2º do art. 217 do Regimento Interno deste Tribunal;
9.6. enviar cópia deste Acórdão ao Conselho Nacional de Desenvolvimento Científico e Tecnológico, ao Sr. Gustavo Adolfo Saavedra Pinto e aos demais interessados, para ciência, informando que a presente deliberação, acompanhada do Relatório e do Voto que a fundamentam, está disponível para a consulta no endereço www.tcu.gov.br/acordaos, além de esclarecer que, caso requerido, o TCU poderá fornecer sem custos as correspondentes cópias, de forma impressa.

TOMADA DE CONTAS ESPECIAL. instaurado pelo Conselho Nacional de Desenvolvimento Científico e Tecnológico ¿ CNPQ / Ministério da Ciência, Tecnologia, Inovações e Comunicações em razão do prejuízo causado pelo Senhor Gustavo Adolfo Saavedra Pinto, beneficiário do seguinte apoio financeiro.(01300.007164/2017-01)

Segunda Câmara

Conselho Nacional de Desenvolvimento Científico e Tecnológico; Ministério da Ciência, Tecnologia, Inovações e Comunicações (extinto).

3. Interessados/Responsáveis:
3.1. Responsável: Gustavo Adolfo Saavedra Pinto (XXX.081.547-XX).

13.1. Ministros presentes: Bruno Dantas (Presidente), Aroldo Cedraz (Relator) e Antonio Anastasia.
13.2. Ministro-Substituto presente: Marcos Bemquerer Costa.

AROLDO CEDRAZ

Transcrevo, a seguir, a instrução subscrita por Auditor Federal de Controle Externo (peça 30) , a qual contou com a anuência do corpo diretivo da Secretaria de Controle Externo de Tomada de Contas Especial às peças 31 e 32:
INTRODUÇÃO
Cuidam os autos de tomada de contas especial (TCE) instaurada pelo Conselho Nacional de Desenvolvimento Científico e Tecnológico (CNPq) em desfavor de o Sr. Adolfo Saavedra Pinto (CPF XXX.081.547-XX) , em razão de omissão no dever de prestar contas dos recursos federais transferidos no âmbito do Termo de Concessão e Aceitação de Apoio Financeiro a Projeto n. Processo 560942/2010-9, com vigência de 5/11/2010 a 4/11/2015 e prazo final para prestação de contas vencido em 3/1/2016, para realização de projeto denominado "Valorização do pseudocaule da bananeira para obtenção de novos materiais, produtos e processos" (peça 3, p. 110-112, 125) .
HISTÓRICO
Em 19/4/2017, com fundamento na IN/TCU 71/2012, alterada pela IN/TCU 76/2016, e na DN/TCU 155/2016, o dirigente do CNPq autorizou a instauração da TCE (peça 3, p. 14-15) . 
O Termo de Concessão e Aceitação de Apoio Financeiro a Projeto n. Processo 560942/2010-9 (peça 3, p. 110-112) , assinado pelo beneficiário em 2/11/2010, teve vigência de 5/11/2010 a 4/11/2015 (peça 3, p. 125) , com prazo final para prestação de contas em 3/1/2016. Os repasses efetivados pela União totalizaram R$ 106.000,00, incluindo tanto repasses diretos ao beneficiário quanto repasses à bolsista Ana Iraidy Santa Brígida, vinculada ao projeto por meio do Termo de Aceitação de Indicação de Bolsista de Pós-Doutorado à peça 3, p. 113, tudo conforme comprovantes à peça 3, p. 132 e 135-186. 
	O fundamento para a instauração da TCE, conforme consignado na matriz de responsabilização elaborada pelo tomador de contas (peça 3, p. 257-258) , foi a constatação da seguinte irregularidade: 
Omissão no dever de prestar contas: não apresentação da prestação de contas financeira e técnica, bem como avaliação da bolsista Ana Iraidy Santa Brígida (Processo:Processo 102248/2011-7) , vinculada ao projeto.
O responsável arrolado na fase interna foi devidamente comunicado (peça 3, p. 126-131) e, diante da ausência de justificativas suficientes para elidir a irregularidade e da não devolução dos recursos, instaurou-se a TCE.
	No Relatório do Tomador de Contas Especial 44/2017 (peça 3, p. 231-236) , o tomador de contas concluiu que o prejuízo importaria no valor atualizado, com juros, em julho de 2017, de R$ 165.527,74, imputando-se a responsabilidade a Gustavo Adolfo Saavedra Pinto, na condição de beneficiário.
		Em 19/7/2019, a Controladoria-Geral da União emitiu o Relatório de Auditoria 794/2019 (peça 3, p. 259-261) , em concordância com o relatório do tomador de contas. O certificado de auditoria e o parecer do dirigente do órgão de controle interno concluíram pela irregularidade das presentes contas (peça 3, p. 262-264) .
	Em 13/8/2019, o ministro responsável pela área atestou haver tomado conhecimento das conclusões contidas no relatório e no certificado de auditoria, bem como do parecer conclusivo do dirigente do órgão de controle interno, que se manifestou pela irregularidade das contas, e determinou o encaminhamento do processo ao Tribunal de Contas da União (peça 6) .
9. 	A presente TCE foi autuada no TCU em 15/9/2019, dando início à fase externa.
10.	No âmbito da SecexTCE, instrução inicial, de 13/8/2020 (peça 9) , propôs realizar citação e audiência do Sr. Gustavo Adolfo Saavedra Pinto:
	a) citação em face da não comprovação da boa e regular aplicação dos recursos federais repassados no âmbito do Termo de Concessão e Aceitação de Apoio Financeiro a Projeto n. Processo 560942/2010-9, com vigência no período de 5/11/2010 a 4/11/2015, cujo prazo final para prestação de contas encerrou-se em 3/1/2016, decorrente da omissão no dever de prestar contas técnica e financeira;
	b) audiência em face em face do não cumprimento do prazo originalmente estipulado para prestação de contas do Termo de Concessão e Aceitação de Apoio Financeiro a Projeto n. Processo 560942/2010-9, cujo prazo final para prestação de contas encerrou-se em 3/1/2016.
11. 	A proposição foi endossada pela SecexTCE (peças 10 e 11) 
12. 	Com amparo na delegação de competência concedida pelo relator, Min. Aroldo Cedraz, a Secretaria de Gestão de Processos (Seproc) expediu o Ofício 428.659/2020-TCU/Seproc, de 13/8/2020, para a notificar o Sr. Gustavo Adolfo Saavedra Pinto da citação e da audiência (peça 13) , o qual tomou ciência da notificação em 22/10/2020 (peca 14) . 
13. 	Em resposta ao Ofício 42.659/2020, o responsável apresentou alegações de defesa e razões de justificativa em 6/11/2020 (peça 15) .
14. 	A instrução seguinte (peça 18) analisou as alegações de defesa e razões de justificativa apresentadas pelo responsável e, ao final, concluiu que as razões de justificativa apresentadas deviam ser rejeitadas pelo TCU em razão do descumprimento do prazo fixado para prestação de contas, de modo que o Sr. Gustavo Adolfo Saavedra Pinto deve ter as contas especiais julgadas irregulares e ser sancionado com a multa prevista no art. 58, inciso II, da Lei 8.443/1992.
15.	Relativamente à citação, concluiu que a aceitação dos documentos juntados pela defesa como elementos capazes de atestar o cumprimento do Termo de Concessão e Aceitação de Apoio Financeiro a Projeto demandava a avaliação específica da área técnica, o CNPq, antes de o TCU emitir juízo sobre a regularidade da aplicação dos recursos.
16. 	Por isso, impunha-se, preliminarmente, a necessidade de o Tribunal encaminhar o documento que compõe a peça 15 ao CNPq para que este procedesse à análise da documentação em referência, emitisse parecer sobre a aprovação ou rejeição das contas acerca do Termo de Concessão e Aceitação de Apoio Financeiro a Projeto n. Processo 560942/2010-9 e posteriormente informasse o resultado ao TCU.
17.	A proposta foi endossada pela SecexTCE (peças 19 e 20) .
18. 	Assim, com amparo na delegação de competência concedida pelo Min. Rel. Aroldo Cedraz, a Seproc expediu o Ofício 9.975/2021-TCU/Seproc, de 10/3/2021 (peça 21) , para realizar a diligência ao CNPq, que foi atendida em 5/4/2021 (peças 23 a 28) .
ANÁLISE DOS PRESSUPOSTOS DE PROCEDIBILIDADE DA IN/TCU 71/2012
Apreciação de Eventual Prejuízo ao Contraditório e à Ampla Defesa
19. 	Verifica-se que não houve o transcurso de mais de dez anos desde o fato gerador sem que tenha havido a notificação do responsável pela autoridade administrativa federal competente (art. 6º, inciso II, c/c art. 19 da IN/TCU 71/2012, modificada pela IN/TCU 76/2016) , uma vez que o fato gerador da irregularidade sancionada ocorreu em 4/1/2016 e o responsável foi notificado sobre as irregularidades pela autoridade administrativa competente conforme abaixo:
19.1. 	Gustavo Adolfo Saavedra Pinto, por meio do ofício acostado à peça 3, p. 205-206, recebido em 23/6/2017, conforme AR (peça 3, p. 208-209) .
Valor de Constituição da TCE 	
20. 	Verifica-se, ainda, que o valor atualizado do débito apurado (sem juros) em 1/1/2017 era de R$ 146.472,66, portanto superior ao limite mínimo de R$ 100.000,00, na forma estabelecida conforme os arts. 6º, inciso I, e 19 da IN/TCU 71/2012, modificada pela IN/TCU 76/2016. 
Verificação da existência de outros débitos
21.		Por oportuno, registra-se que, em atendimento ao item 9.4 do Acórdão 1772/2017-TCU-Plenário (Relator Ministro-Substituto Augusto Sherman Cavalcanti) , foi efetuada pesquisa no sistema processual do TCU e não foi encontrado débito imputável ao responsável Gustavo Adolfo Saavedra Pinto em outros processos no TCU.
EXAME TÉCNICO			 
Alegações de Defesa e Razões de Justificativa
22. 	Consoante apontado na instrução anterior (peça 18) , por intermédio de documento não assinado, o Sr. Gustavo Adolfo Saavedra Pinto apresentou alegações de defesa e razões de justificativa (peça 15) , cujos argumentos, em síntese, foram os seguintes:
	a) pretendia, através da presente resposta, demonstrar que os recursos recebidos no âmbito do Termo de Concessão e Aceitação de Apoio Financeiro a Projeto no Processo 560942/2010-9, denominado "Valorização do pseudocaule da bananeira para obtenção de novos materiais, produtos e processos", com vigência de 5/11/2010 a 4/11/15, foram utilizados de forma correta para sua finalidade e seus objetivos foram alcançados, conforme demonstrado em diferentes publicações técnicas e científicas, refutando com isto a irregularidade 1, qual seja, a não comprovação da boa e regular aplicação dos recursos federais repassados (peça 15, p. 1) ;
	b) anexou os comprovantes de recebimento das parcelas da bolsa da então aluna Ana Iraídy de Santa Brígida, totalizando valor nominal de R$ 82.000,00, não atualizado (peça 15, p. 1) ;
	c) aduziu que o projeto demonstrou que após a colheita da banana (Musa spp.) , seu pseudocaule, antes cortado e deixado sobre o solo, aumentando a incidência de doenças na plantação, e por vezes demandando o uso de práticas de manejo antigas, como o fogo, pode ser utilizado como fonte de fibras para a produção de estruturas de nanocelulose e que o líquido residual decorrente do processo de trituração e separação das fibras pode ser tratado em reator UASB e utilizado na produção de biogás (peça 15, p. 1) ;
	d) informou que a Tabela 2 contém a descrição da produção técnica e científica do projeto demonstrando a viabilidade do uso da fibra do pseudocaule da bananeira como fonte de fibras para a produção de estruturas de nanocelulose e do uso do líquido do pseudocaule como meio para produção de biogás (metano) , tendo a bolsista Ana Iraídy Santa Brígida (Brígida, A. I. S.) como uma das coautoras (peça 15, p. 1) ;
	e) informou que, dentre os trabalhos, destaca-se o Comunicado Técnico 187 publicado pela Embrapa Agroindústria Tropical, que demonstra que a capacidade de produção de biogás a partir do líquido residual da trituração do pseudocaule e obtenção da fibra, e o artigo científico publicado na Carbohydrates Polymers, que apresenta a possibilidade de uso de nanoestruturas de celulose a partir da fibra do pseudocaule (peça 15, p. 3) ;
	f) quanto à irregularidade 2, o não cumprimento do prazo originalmente estipulado para prestação de contas do Termo de Concessão e Aceitação de Apoio Financeiro a Projeto n. Processo 560942/2010-9, cujo prazo encerrou-se em 3/1/2016, admitiu sua falha no processo de prestação de contas, que apesar das oportunidades dadas a ele, por falta de tempo, esquecimento, excesso de carga de trabalho, não priorização de demandas, etc., acarretaram a omissão do cumprimento deste dever, ensejando em falha grave ao art. 8º da Lei. 8443/1992, bem como do art. 84 do Decreto-Lei 200/1967 (peça 15, p. 1) ;
	g) por fim, apelou por indulgência quanto ao ato de omissão de sua parte, relatado na irregularidade 2, e que o TCU aceite a apresentação tardia de contas para a irregularidade 1, em sua totalidade ou parcialmente, ao tempo que se põe à inteira disposição para apresentar esclarecimentos adicionais de como os recursos do referido projeto foram aplicados, mas caso não seja possível o aceite desta prestação tardia de contas, acatará de bom grado a decisão do TCU e realizará o ressarcimento ao erário da quantia devida (peça 15, p. 3) .
Análises
23. 	Inicialmente, cumpre-se esclarecer que embora a resposta que compõe a peça 15 não haja a identificação e a qualificação do responsável, e que o documento não contém a assinatura do subscritor, a peça pode ser considerada como alegações de defesa e razões de justificativa do Sr. Gustavo Adolfo Saavedra Pinto, uma vez que faz referência explícita ao Ofício 42.659/2020-TCU/Seproc, de 13/8/2020 (peça 13) , a ele encaminhado.
24. 	Da análise dos documentos contidos nos autos, verifica-se que Gustavo Adolfo Saavedra Pinto era o beneficiário dos recursos federais recebidos por meio do Termo de Concessão e Aceitação de Apoio Financeiro a Projeto n. Processo 560942/2010-9, tendo o prazo final para apresentação da prestação de contas expirado em 3/1/2016.  Também se verifica que foi dada oportunidade de defesa a ele na fase interna da TCE, em obediência aos princípios constitucionais que asseguram o direito ao contraditório e à ampla defesa (art. 5º, inciso LV, da Constituição Federal) , conforme detalhado no item "Análise dos Pressupostos de Procedibilidade da IN/TCU 71/2012", subitem "	Prejuízo ao Contraditório e à Ampla Defesa".
25. 	Entretanto, o Sr. Gustavo Adolfo Saavedra Pinto não apresentou justificativas suficientes para elidir as irregularidades e nem recolheu o montante devido aos cofres do CNPq, razão pela qual sua responsabilidade se mantém.
26. 	De acordo com as análises empreendidas na instrução inicial (peça 9) , as irregularidades descritas no relatório do tomador de contas, bem como as respectivas condutas identificadas, que deram origem a esta TCE, podem ser melhor descritas da forma que se segue, cuja estrutura adotada reflete a matriz de responsabilização em anexo àquela instrução: 
26.1.	Irregularidade 1: não comprovação da boa e regular aplicação dos recursos federais repassados no âmbito do Termo de Concessão e Aceitação de Apoio Financeiro a Projeto n. Processo 560942/2010-9, com vigência no período de 5/11/2010 a 4/11/2015, cujo prazo final para prestação de contas encerrou-se em 3/1/2016, em face da omissão no dever de prestar contas técnica e financeira pelo beneficiário Gustavo Adolfo Saavedra Pinto.
26.1.1. 	Fundamentação: 
26.1.1.1.	Como restou caracterizada a omissão no dever de prestar contas, também se verificou a não comprovação da boa e regular aplicação dos recursos objeto deste processo.
26.1.1.2. 	Nesse diapasão, cabe ressaltar que é pacífica a jurisprudência deste Tribunal no sentido de que compete ao beneficiário o ônus de provar a aplicação regular dos recursos que lhes foram confiados, a teor dos Acórdão 974/2018-TCU-Plenário (rel. Ministro Bruno Dantas) , 511/2018-TCU-Plenário (rel. Ministro Aroldo Cedraz) , 3.875/2018-TCU-1ª Câmara (rel. Ministro Vital Do Rêgo) , 1.983/2018-TCU-1ª Câmara (rel. Ministro Bruno Dantas) , 1.294/2018-TCU-1ª Câmara (rel. Ministro Bruno Dantas) , 3.200/2018-TCU-2ª Câmara (rel. Ministro Aroldo Cedraz) , 2.512/2018-TCU-2ª Câmara (rel. Ministro Aroldo Cedraz) , 2.384/2018-TCU-2ª Câmara (rel. Ministro José Múcio Monteiro) , 2.014/2018-TCU-2ª Câmara (rel. Ministro Aroldo Cedraz) , 901/2018-TCU-2ª Câmara (rel. Ministro José Múcio Monteiro) .
26.1.1.3. 	No caso em apreço, o beneficiário descumpriu obrigação explícita de prestar contas dos recursos repassados no âmbito do Termo de Concessão e Aceitação de Apoio Financeiro a Projeto n. Processo 560942/2010-9, inserta no item 6.3 da Seção I da Resolução Normativa (RN) 015/2006 e no item 7.6 do Anexo II da RN 24/2006, aplicáveis ao apoio financeiro recebido, que dispunham:
Resolução Normativa (RN) 015/2006
I - Normas Gerais
6.3. O relatório final de atividades, com a respectiva prestação de contas, deve ser apresentado pelo beneficiário em formulário online específico até 60 (sessenta) dias após o término da vigência do auxílio.
Resolução Normativa (RN) 024/2006
Anexo II
7.6 - O processo somente será encerrado após as aprovações do relatório técnico final e da prestação de contas e desde que cumpridas todas as condições previstas neste instrumento e nas normas aplicáveis.
26.1.1.4. 	Dispunha ainda explicitamente o Edital MEC/CAPES e MCT/CNPq/FINEP N2 28/2010 - Programa Nacional de Pós-Doutorado - PNPD 2010, o qual regeu a seleção do apoio financeiro em apreço (peça 3, p. 25-41) , que:
9.2 - Para propostas aprovadas nas Linhas 2 e 3, o Coordenador do projeto deverá encaminhar em Formulário online específico, no prazo de até 60 (sessenta) dias após o término da vigência do projeto, em conformidade com o Termo de Concessão e demais normas do CNPq: a) a prestação de contas financeira, com apresentação de comprovantes de despesas, em conformidade com as normas de Prestação de Contas disponíveis no endereço eletrônico: http://www.cnpq.br/prestacaocontas/index.htm; e b) o relatório técnico final, com detalhamento de todas as atividades desenvolvidas durante a execução do projeto e o registro de todas as ocorrências que afetaram o seu desenvolvimento.
26.1.1.5.	Por fim, no referido Termo de Concessão e Aceitação (peça 3, p. 110-112) , item 5, o beneficiário declarou explicitamente o conhecimento sobre as normas gerais aplicáveis à modalidade da bolsa pleiteada.
26.1.1.6. 	Os elementos coligidos aos autos demonstram que o beneficiário não apresentou a prestação de contas financeira final e o relatório técnico final do projeto, a despeito das notificações a ele encaminhadas para regularização do processo (peça 3, p. 126-131) .
26.1.1.7. 	Restou configurada, portanto, a omissão no dever de prestação de contas dos recursos federais repassados ao beneficiário por força do Termo de Concessão e Aceitação de Apoio Financeiro a Projeto n. Processo 560942/2010-9 e a consequente não comprovação da boa e regular aplicação dos recursos.
26.1.2. 	Evidências da irregularidade: documentos técnicos presentes na peça 3.
26.1.3. 	Normas infringidas: art. 37, caput, c/c o art. 70, parágrafo único, da Constituição da República Federativa do Brasil; art. 93, do Decreto-Lei 200/1967; art. 66, do Decreto 93.872/1986; item 6.3 da Seção I da (RN 015/2006; item 7.6 do Anexo II da RN 24/2006; item 9.2 do Edital MEC/CAPES e MCT/CNPq/FINEP N2 28/2010 - Programa Nacional de Pós-Doutorado - PNPD 2010 (peça 3, p. 25-41) ; Termo de Concessão e Aceitação de Apoio Financeiro a Projeto n. Processo 560942/2010-9 (peça 3, p. 110-112) .
26.1.4. 	Débitos relacionados ao responsável Gustavo Adolfo S. Pinto (CPF XXX.081.547-XX) :
	Data de ocorrência
	Valor histórico (R$) 
	Identificador da parcela

	13/11/2012
	12.000,00
	D1

	 13/11/2012
	12.000,00
	D2

	3/3/2011
	3.300,00
	D3

	4/4/2011
	3.300,00
	D4

	3/5/2011
	3.300,00
	D5

	2/6/2011
	3.300,00
	D6

	4/7/2011
	3.300,00
	D7

	2/8/2011
	3.300,00
	D8

	5/9/2011
	3.300,00
	D9

	6/10/2011
	3.300,00
	D10

	7/11/2011
	3.300,00
	D11

	6/12/2011
	3.300,00
	D12

	10/1/2012
	3.300,00
	D13

	13/2/2012
	3.300,00
	D14

	6/3/2012
	3.300,00
	D15

	3/4/2012
	3.300,00
	D16

	4/5/2012
	3.300,00
	D17

	6/6/2012
	3.300,00
	D18

	4/7/2012
	3.300,00
	D19

	3/8/2012
	3.700,00
	D20

	4/9/2012
	3.700,00
	D21

	3/10/2012
	3.700,00
	D22

	5/11/2012
	3.700,00
	D23

	10/12/2012
	3.700,00
	D24

	7/1/2013
	3.700,00
	D25

	6/2/2013
	3.700,00
	D26

26.1.5. 	Cofre credor: Conselho Nacional de Desenvolvimento Científico e Tecnológico.
26.1.6. 	Conduta: omitir-se no dever de prestar contas técnica e financeira final dos valores recebidos por meio do Termo de Concessão e Aceitação de Apoio Financeiro a Projeto n. Processo 560942/2010-9, com vigência no período de 5/11/2010 a 4/11/2015, quando estava obrigado a apresentar a prestação de contas até 3/1/2016.
26.1.7. 	Nexo de causalidade: a conduta descrita impediu o estabelecimento do nexo causal entre as possíveis despesas efetuadas com os recursos recebidos, no âmbito do instrumento em questão, no período de 5/11/2010 a 4/11/2015.
26.1.8. 	Culpabilidade: não há excludentes de ilicitude, de culpabilidade e de punibilidade; é razoável supor que o responsável tinha consciência da ilicitude de sua conduta; era exigível conduta diversa da praticada, qual seja, desincumbir-se do seu dever por meio da apresentação da prestação de contas no prazo e forma devidos. 
26.2	Irregularidade 2: não cumprimento do prazo originalmente estipulado para prestação de contas do Termo de Concessão e Aceitação de Apoio Financeiro a Projeto n. Processo 560942/2010-9, cujo prazo encerrou-se em 3/1/2016.
26.2.1. 	Fundamentação: 
26.2.1.1. 	A omissão no dever de prestar contas no prazo devido configura grave infração à norma legal, nos termos do art. 8º da Lei 8.443/1992, bem como do art. 84 do Decreto-Lei 200/1967. Aliás, a inobservância do dever formal de prestar contas atenta contra o art. 70, parágrafo único, da Constituição Federal.
26.2.1.2. 	Assim, cabe ao beneficiário dos recursos desincumbir-se desse dever jurídico apresentando, formalmente, toda a documentação exigida pela legislação a título de prestação de contas, em conformidade com o princípio da continuidade administrativa.
26.2.1.3. 	Deixar de prestar contas quando se está obrigado a fazê-lo, no prazo e forma estabelecidos pela legislação, constitui irregularidade grave, nos termos da lei e da jurisprudência do TCU, a teor dos Acórdão 6897/2018-TCU-Segunda Câmara (rel. Ministro Aroldo Cedraz) , 6.730/2018-TCU-1ª Câmara (rel. Ministro Benjamin Zymler) , 2.628/2004-TCU-1ª Câmara (rel. Ministro-Substituto Augusto Sherman) e 5.770/2009-TCU-1ª Câmara (rel. Ministro Walton Alencar Rodrigues) .
26.2.1.4. 	Evidências da irregularidade: documentos técnicos presentes na peça 3.
26.2.1.5. 	Normas infringidas: art. 37, caput, c/c o art. 70, parágrafo único, da Constituição da República Federativa do Brasil; art. 93, do Decreto-Lei 200/1967; art. 66, do Decreto 93.872/1986; item 6.3 da Seção I da RN 015/2006; item 7.6 do Anexo II da RN 24/2006; item 9.2 do Edital MEC/CAPES e MCT/CNPq/FINEP N2 28/2010 - Programa Nacional de Pós-Doutorado - PNPD 2010 (peça 3, p. 25-41) ; Termo de Concessão e Aceitação de Apoio Financeiro a Projeto n. Processo 560942/2010-9 (peça 3, p. 110-112) .
26.2.2. 	Conduta: descumprir o prazo originalmente estipulado para prestação de contas dos recursos federais recebidos à conta do instrumento em questão, o qual se encerrou em 3/1/2016.
26.2.3. 	Nexo de causalidade: a conduta descrita impediu o estabelecimento do nexo causal entre as possíveis despesas efetuadas com os recursos recebidos, no âmbito do instrumento em questão, no período de 5/11/2010 a 4/11/2015.
26.2.4. 	Culpabilidade: não há excludentes de ilicitude, de culpabilidade e de punibilidade; é razoável supor que o responsável tinha consciência da ilicitude de sua conduta; era exigível conduta diversa da praticada, qual seja, desincumbir-se do seu dever por meio da apresentação da prestação de contas no prazo e forma devidos. 
27. 	Regularmente notificado pelo TCU, o Sr. Gustavo Adolfo Saavedra Pinto Quanto não apresentou alegações de defesa e razões de justificativa suficiente para elidir as irregularidades a ele atribuídas.
28. 	Relativamente à audiência, o responsável reconheceu o não cumprimento do prazo originalmente estipulado para prestação de contas do Termo de Concessão e Aceitação de Apoio Financeiro a Projeto n. Processo 560942/2010-9, vencido em 3/1/2016, e admitiu sua falha no processo de prestação de contas, apesar das oportunidades que foram dadas a ele. Assim, reconheceu a irregularidade praticada.
29. 	Quanto ao pedido de indulgência, não há previsão legal ou normativa para este tipo de perdão na Lei Orgânica nem no Regimento Interno do TCU. Por isso, o Tribunal não pode deixar de julgar essas contas especiais irregulares, uma vez comprovado o não cumprimento do prazo originalmente estipulado para prestação de contas do Termo de Concessão e Aceitação de Apoio Financeiro a Projeto n. Processo 560942/2010-9, cujo prazo encerrou-se em 3/1/2016.
30. 	Logo, sobre a não apresentação da prestação de contas no prazo estipulado, as razões de justificativa devem ser rejeitadas pelo Tribunal. Consequentemente, o Sr. Gustavo Adolfo Saavedra Pinto deve ter as contas especiais julgadas irregulares e ser apenado com multa prevista no art. 58, inciso II, da Lei 8.443/1992. 
31. 	Relativamente à citação, o CNPq considerou que as justificativas apresentadas pelo Sr. Gustavo Adolfo Saavedra Pinto não foram suficientes para sanar a ausência de prestação de contas e que o responsável permanece em débito perante o Conselho. In verbis, 
6. Perante o exposto, a área técnica concluiu que as justificativas apresentadas pelo Sr. Gustavo Adolfo Saavedra Pinto (...) são insuficientes para sanar a ausência de prestação de contas do processo institucional Processo 560942/2010-9, considerando que não foi apresentado dado que comprovasse a aplicação do valor concedido de R$ 24.000,00 em despesas vinculadas ao desenvolvimento do projeto, nem indicação de uso dos recursos, nem comprovantes de despesa. Sobre o processo individual Processo 102248/2011-7, referente à bolsa de pós-doutorado, não foi apresentado relatório técnico sobre o trabalho desenvolvido pela beneficiária, nem sua avaliação individual por parte do coordenador do projeto. Desta forma resta o entendimento de que o pesquisador permanece em débito com o Governo Federal quanto a sua obrigação de prestação de contas dos recursos concedidos (peça 23, p. 2) .
32. 	Procedida à análise dos argumentos contidos na peça 15 pelo CNPq e este tendo considerado a insuficiência das justificativas, o TCU deve rejeitar as alegações de defesa apresentadas pelo Sr.  Gustavo Adolfo Saavedra Pinto a respeito das contas relativa ao Termo de Concessão e Aceitação de Apoio Financeiro a Projeto n. Processo 560942/2010-9. Consequentemente, o Tribunal deve julgar irregulares e condenar o responsável em débito sem, contudo, lhe aplicar a multa prevista no art. 57 da Lei 8.443/1992, uma vez que, conforme enunciado do Acórdão 536/2018-TCU-Primeira Câmara (Rel. Min. Benjamin Zymler) , o descumprimento, por bolsista, de termo de compromisso assumido perante o CNPq, embora enseje o julgamento pela irregularidade das contas e a condenação em débito, não sujeita o responsável à aplicação de multa do art. 57 da Lei 8.443/1992.
CONCLUSÃO
33. 	Regularmente notificado, o Sr. Gustavo Adolfo Saavedra Pinto apresentou razões de justificativa em razão de não cumprir o prazo originalmente estipulado para prestação de contas do Termo de Concessão e Aceitação de Apoio Financeiro a Projeto n. Processo 560942/2010-9, cujo prazo encerrou-se em 3/1/2016, e alegações de defesa em razão de não comprovar a boa e regular aplicação dos recursos federais repassados no âmbito do mencionado Termo de Concessão e Aceitação.
34. 	Tanto suas alegações de defesa quanto suas razões de justificativa devem ser rejeitadas pelo Tribunal. Consequentemente suas contas especiais devem ser julgadas irregulares, ele deve ser condenado em débito e sancionado com a multa prevista no art. 58, inciso II, da Lei 8.443/1992, pelo descumprimento no prazo para entrega da prestação de contas, mas não com a prevista no art. 57 da mesma lei, considerando o entendimento firmado no Acórdão 536/2018-TCU-Primeira Câmara.
PROPOSTA DE ENCAMINHAMENTO
35.	Diante do exposto, submete-se os autos à consideração superior, propondo:
	a) rejeitar as alegações de defesa e as razões de justificativa apresentadas pelo Sr. Gustavo Adolfo Saavedra Pinto (CPF XXX.081.547-XX) ;
	b)	 com fundamento nos arts. 1º, inciso I, 16, inciso III, alínea "a", 19 e 23, inciso III, da Lei 8.443/1992, c/c os arts. 1º, inciso I, 209, inciso I, 210 e 214, inciso III, do Regimento Interno/TCU, que sejam julgadas irregulares as contas do Sr. Gustavo Adolfo Saavedra Pinto (CPF XXX.081.547-XX) , na qualidade de beneficiário de bolsa do CNPq, e condená-lo ao pagamento das quantias a seguir especificadas, com a fixação do prazo de quinze dias, a contar da notificação, para comprovar, perante o Tribunal (art. 214, inciso III, alínea "a", do Regimento Interno) , o recolhimento da dívida aos cofres do Conselho Nacional de Desenvolvimento Científico e Tecnológico, atualizadas monetariamente e acrescidas dos juros de mora, calculados a partir das datas discriminadas, até a data dos recolhimentos, na forma prevista na legislação em vigor:
	VALOR ORIGINAL (R$) 
	DATA DA OCORRÊNCIA

	12.000,00
	 13/11/2012

	3.300,00
	3/3/2011

	3.300,00
	4/4/2011

	3.300,00
	3/5/2011

	3.300,00
	2/6/2011

	3.300,00
	4/7/2011

	3.300,00
	2/8/2011

	3.300,00
	5/9/2011

	3.300,00
	6/10/2011

	3.300,00
	7/11/2011

	3.300,00
	6/12/2011

	3.300,00
	10/1/2012

	3.300,00
	13/2/2012

	3.300,00
	6/3/2012

	3.300,00
	3/4/2012

	3.300,00
	4/5/2012

	3.300,00
	6/6/2012

	3.300,00
	4/7/2012

	3.700,00
	3/8/2012

	3.700,00
	4/9/2012

	3.700,00
	3/10/2012

	3.700,00
	5/11/2012

	3.700,00
	10/12/2012

	3.700,00
	7/1/2013

	3.700,00
	6/2/2013

Valor atualizado, com juros, até 17/6/2021: R$ 165.877,75 
	c) aplicar ao responsável Sr. Gustavo Adolfo Saavedra Pinto (CPF XXX.081.547-XX) a multa prevista no art. 58, inc. II, da Lei 8.443/1992 c/c o art. 268, inciso II, do Regimento Interno, fixando-lhe o prazo de 15 (quinze) dias, a contar da notificação, para comprovar, perante o Tribunal (art. 214, inciso III, alínea "a", do Regimento Interno) , o recolhimento da dívida aos cofres do Tesouro Nacional, atualizada monetariamente desde a data do presente acórdão até a do efetivo recolhimento, se for paga após o vencimento, na forma da legislação em vigor;
	d) autorizar, desde logo, nos termos do art. 28, inciso II, da Lei 8.443/1992, a cobrança judicial da dívida, caso não atendida a notificação;
	e) autorizar também, desde logo, se requerido, com fundamento no art. 26 da Lei 8.443/1992, c/c o art. 217, §§ 1º e 2º do Regimento Interno/TCU, o parcelamento das dívidas em até 36 parcelas, incidindo, sobre cada parcela, corrigida monetariamente, os correspondentes acréscimos legais, fixando-lhes o prazo de quinze dias, a contar do recebimento da notificação, para comprovar, perante o Tribunal, o recolhimento da primeira parcela, e de trinta dias, a contar da parcela anterior, para comprovar os recolhimentos das demais parcelas atualizadas monetariamente, na forma prevista na legislação em vigor, alertando o responsável de que a falta de comprovação do recolhimento de qualquer parcela importará o vencimento antecipado do saldo devedor, nos termos do § 2º do art. 217 do Regimento Interno deste Tribunal;
	c) enviar cópia do Acórdão que vier a ser proferido ao Conselho Nacional de Desenvolvimento Científico e Tecnológico e ao Sr. Gustavo Adolfo Saavedra Pinto, para ciência, e informar-lhes que a deliberação, acompanhada do Relatório e do Voto que a fundamenta, está disponível para a consulta no endereço www.tcu.gov.br/acordaos, além de esclarecer que, caso requerido, o TCU poderá fornecer sem custos as correspondentes cópias, de forma impressa.
2.	Representando o Parquet, o procurador Sérgio Ricardo Costa Caribé lançou a seguinte argumentação aos autos:
Trata-se de tomada de contas especial (TCE) instaurada pelo Conselho Nacional de Desenvolvimento Científico e Tecnológico (CNPQ) em desfavor de Gustavo Adolfo Saavedra Pinto em razão da omissão na prestação de contas do Termo de Concessão e Aceitação de Apoio Financeiro a Projeto nº Processo 560942/2010-9, que tinha por objetivo a realização do projeto denominado "Valorização do pseudocaule da bananeira para obtenção de novos materiais, produtos e processos" (peça 3, p. 110-112) .
O ajuste esteve vigente entre 5/11/2010 e 4/11/2015 e o prazo para prestação de contas expirou em 3/1/2016 (peça 3, p. 110-112 e 125) . Foram repassados R$ 24.000,00 a título de custeio e R$ 82.000,00 como bolsa de pós-doutorado, tendo como beneficiária a bolsista Ana Iraidy Santa Brígida (peça 3, p. 132 e 137-138) .
No âmbito deste Tribunal, a Secretaria de Controle Externo de Tomada de Contas Especial (Secex-TCE) concluiu pela existência de débito integral e realizou a citação do Sr. Gustavo Adolfo Saavedra Pinto, tendo em vista a "não comprovação da boa e regular aplicação dos recursos federais (...) em face da omissão no dever de prestar contas técnica e financeira". Promoveu, ainda, sua audiência pelo "não cumprimento do prazo originalmente estipulado para prestação de contas do Termo de Concessão e Aceitação de Apoio Financeiro a Projeto n. Processo 560942/2010-9, cujo prazo encerrou-se em 3/1/2016" (peças 9 e 13) . O responsável apresentou a defesa que consta da peça 15. 
Os documentos encaminhados pelo responsável foram submetidos à apreciação do CNPQ, que concluiu pela sua insuficiência para comprovar a regular aplicação dos recursos (peça 24, p. 1) . Diante disso, a Secex-TCE propôs, em uníssono, julgar irregulares as contas do responsável e condená-lo em débito. Propôs, ainda, aplicar a multa prevista no art. 58 da Lei 8.443/1992, em razão do não cumprimento do prazo para prestação de contas (peças 30-32) .
De minha parte, manifesto-me de acordo com a proposta formulada pela unidade técnica, exceto no que tange à fundamentação para a multa.
Como já mencionado, no âmbito do ajuste em exame, foram transferidos recursos de custeio (R$ 24.000,00) e realizados pagamentos de bolsa de pós-doutorado (R$ 82.000,00) para realização do projeto "Valorização do pseudocaule da bananeira para obtenção de novos materiais, produtos e processos". O Sr. Gustavo Adolfo Saavedra Pinto era o responsável pela realização do objeto, cabendo ao mesmo, portanto, prestar contas ao órgão repassador. Não obstante, o responsável deixou de apresentar a prestação de contas ao CNPQ, o que ensejou a instauração desta TCE.
Já na fase externa da tomada de contas, após apresentação de defesa pelo responsável, realizou-se diligência ao CNPQ para avaliação da documentação encaminhada e emissão de parecer sobre a aprovação ou não das contas do Termo de Concessão e Aceitação de Apoio Financeiro a Projeto nº Processo 560942/2010-9 (peça 18 e 21) . Em resposta, a entidade concluiu que os documentos não são aptos a comprovar a regular aplicação dos recursos e o alcance do objetivo do ajuste. É o que se depreende do excerto a seguir reproduzido:
Após análise das justificativas apresentadas pelo Sr. Gustavo Adolfo Saavedra Pinto (0935496 - Folha 12) é nosso entendimento que são insuficientes para sanar a ausência de prestação de contas do processo institucional Processo 560942/2010-9. Não foi apresentado dado que comprovasse a aplicação do valor concedido de R$ 24.000,00 em despesas vinculadas ao desenvolvimento do projeto, nem indicação de uso dos recursos nem comprovantes de despesa. Sobre o processo individual Processo 102248/2011-7, referente a bolsa de pós-doutorado, não foi apresentado relatório técnico sobre o trabalho desenvolvido pela beneficiária nem sua avaliação individual por parte do coordenador do projeto. Desta forma entendemos que o pesquisador permanece em débito com o Governo Federal quanto a sua obrigação de prestação de contas dos recursos concedidos.
Em face do exposto, compartilho do entendimento da Secex-TCE de que o débito não pode ser afastado, tampouco a responsabilidade do Sr. Gustavo, o que enseja a irregularidade de suas contas e sua condenação em débito.
Peço vênias, no entanto, para divergir do entendimento da unidade técnica relativamente à fundamentação da multa a ser aplicada ao gestor.
De acordo com a unidade instrutiva, não caberia a aplicação da multa prevista no art. 57 da Lei 8.443/1992, tendo em vista o entendimento firmado no Acórdão 536/2018-TCU-Primeira Câmara. Não obstante, verifico que referido precedente analisou termo de compromisso relativo à concessão de bolsa de estudo no exterior, e não de projeto de pesquisa, como no caso vertente. Por sua clareza, reproduzo excerto do voto condutor do acórdão mencionado, da lavra do Ministro Benjamin Zymler, que esclarece as diferenças existentes entre essas duas hipóteses:
17. Registra-se que o Tribunal vem consolidando entendimento de que deve ser apenado com multa o responsável inadimplente na prestação de contas de recursos destinados a apoio financeiro de projeto de pesquisa  (vide Acórdão 67/2015-TCU-Segunda Câmara, 771/2012-1ª Câmara, 4.052/2011-2ª Câmara, 1.761/2011-1ª Câmara e 961/2011-1ª Câmara) . Nesses casos, entende-se que o pesquisador assume a condição de gestor dos recursos públicos federais pactuados e, nessa qualidade, chama para si o ônus de comprovar a sua aplicação, conforme disposto no art. 70, parágrafo único, da Constituição Federal, e no art. 93 do Decreto-Lei 200/1967. Nessas condições, a omissão no dever de prestar contas implicará o julgamento pela irregularidade das contas, a condenação em débito e a aplicação de multa.
18. Contudo, essa não deve ser a jurisprudência aplicada ao caso concreto.
19. Os presentes autos tratam de tomada de contas especial instaurada em razão de descumprimento do compromisso assumido junto ao CNPq em função de concessão de bolsa de estudo no exterior (doutorado) e não do dever de prestar contas de recursos destinados a financiamento de projeto de pesquisa.
20. Nessas hipóteses, a jurisprudência é no sentido de não se apenar com multa o responsável inadimplente em relação a valores recebidos por meio de bolsa de estudo (ex vi dos Acórdãos 1.283/2015, 3.662/2012, 5.327/2011 e 1.440/2007, todos da 2ª Câmara, e 5.327/2011, 291/2010, 714/2010, 1.740/2010 e 587/2010, todos da 1ª Câmara, dentre outros) . Dessa forma, entendo que deve ser adotado, nestes autos, esse mesmo tratamento. (destacamos) 
Em linha com o entendimento expresso no Acórdão 536/2018-TCU-Primeira Câmara - e nos diversos precedentes citados em seu voto condutor -, entendo que cabe, neste caso concreto, a aplicação da multa prevista no art. 57 da Lei 8.443/1992, visto tratar-se de apoio a projeto de pesquisa, e não de concessão de bolsa de estudos no exterior.
Diante disso, proponho a não aplicação da multa prevista no art. 58 da Lei 8.443/1992, já que existe correlação entre as condutas de não cumprimento do prazo estipulado para prestação de contas e de omissão na prestação de contas, o que enseja, na ocorrência das duas irregularidades, a aplicação exclusiva da multa do art. 57 da Lei 8.443/1992, absorvendo-se em sua dosimetria a multa adicional que caberia aplicar com base no art. 58 da mesma lei, conforme Enunciado de Jurisprudência do Acórdão 1703/2021-TCU-Segunda Câmara e diversos outros precedentes (Acórdãos 2.589/2010 e 1.173/2004, do Plenário; 14.128/2019 e 8.189/2018, da 1ª Câmara, e 12.532/2019 e 3.565/2019, da 2ª Câmara) .
Em face do exposto, este membro do Ministério Público de Contas manifesta-se de acordo com a proposta de encaminhamento formulada pela Secex-TCE (peça 30, p. 8-10) , propondo, no entanto, que a aplicação de multa seja fundamentada no art. 57 da Lei 8.443/1992, conforme justificado nos parágrafos 9-12.
É o Relatório.

não há

Procurador Sergio Ricardo Costa Caribé.

tomada de contas especial. Conselho Nacional de Desenvolvimento Científico e Tecnológico (CNPq). omissão no dever de prestar contas dos recursos federais transferidos no âmbito do Termo de Concessão e Aceitação de Apoio Financeiro a Projeto n. 560942/2010-9. Não comprovação da boa e regular aplicação dos recursos. Contas Irregulares. Débito. Multa.

TOMADA DE CONTAS ESPECIAL (TCE)

Secretaria de Controle Externo de Tomada de Contas Especial (SecexTCE).

Cuidam os autos de Tomada de Contas Especial (TCE) instaurada pelo Conselho Nacional de Desenvolvimento Científico e Tecnológico (CNPq) em desfavor do Sr. Adolfo Saavedra Pinto (CPF 009.081.547-55) , em razão de omissão no dever de prestar contas dos recursos federais transferidos no âmbito do Termo de Concessão e Aceitação de Apoio Financeiro a Projeto n. Processo 560942/2010-9, com vigência de 5/11/2010 a 4/11/2015 e prazo final para prestação de contas vencido em 3/1/2016, para realização de projeto denominado "Valorização do pseudocaule da bananeira para obtenção de novos materiais, produtos e processos".
Conforme informado no Relatório precedente, o tomador de contas concluiu que houve Omissão no dever de prestar contas: não apresentação da prestação de contas financeira e técnica, bem como avaliação da bolsista Ana Iraidy Santa Brígida (Processo:Processo 102248/2011-7) , vinculada ao projeto. Assim, afirmou que o prejuízo importaria no valor atualizado, com juros, em julho de 2017, de R$ 165.527,74, imputando-se a responsabilidade a Gustavo Adolfo Saavedra Pinto, na condição de beneficiário.
A Controladoria-Geral da União emitiu o relatório de auditoria, em concordância com o relatório do tomador de contas. Na mesma linha, o certificado de auditoria e o parecer do dirigente do órgão de controle interno concluíram pela irregularidade das contas. O Ministro supervisor responsável tomou ciência desses documentos.
Encaminhado o processo ao Tribunal, o responsável foi ouvido pelos seguintes fatos:
	a) citação em face da não comprovação da boa e regular aplicação dos recursos federais repassados no âmbito do Termo de Concessão e Aceitação de Apoio Financeiro a Projeto n. Processo 560942/2010-9, com vigência no período de 5/11/2010 a 4/11/2015, cujo prazo final para prestação de contas encerrou-se em 3/1/2016, decorrente da omissão no dever de prestar contas técnica e financeira;
	b) audiência em face em face do não cumprimento do prazo originalmente estipulado para prestação de contas do Termo de Concessão e Aceitação de Apoio Financeiro a Projeto n. Processo 560942/2010-9, cujo prazo final para prestação de contas encerrou-se em 3/1/2016.
Em sua defesa, o responsável alegou, em suma, que os recursos recebidos foram utilizados de forma correta para sua finalidade e seus objetivos foram alcançados, conforme demonstrado em diferentes publicações técnicas e científicas, bem como apresentou argumentação técnica ressaltando os resultados científicos apurados com a sua pesquisa. Ademais, conforme resumido pela unidade instrutiva, informou ter falhado no processo de prestação de contas"por falta de tempo, esquecimento, excesso de carga de trabalho, não priorização de demandas, etc., acarretaram a omissão do cumprimento deste dever", solicitando o aceite tardio de sua documentação de prestação de contas.
Em sua análise, a unidade técnica refutou os argumentos trazidos, concluindo pela rejeição das alegações de defesa e das razões de justificativa, e, consequentemente, propondo pelo julgamento pela irregularidade das contas, com condenação em débito e aplicação da multa prevista no art. 58, inciso II, da Lei 8.443/1992, pelo descumprimento no prazo para entrega da prestação de contas, mas não com a prevista no art. 57 da mesma lei, considerando o entendimento firmado no Acórdão 536/2018-TCU-Primeira Câmara.
De fato, é possível verificar que o beneficiário, ao não apresentar a prestação de contas financeira final e o relatório técnico final do projeto, descumpriu obrigação explícita de prestar contas dos recursos repassados no âmbito do Termo de Concessão e Aceitação de Apoio Financeiro a Projeto n. Processo 560942/2010-9, inserta no item 6.3 da Seção I da Resolução Normativa (RN) 015/2006 e no item 7.6 do Anexo II da RN 24/2006, aplicáveis ao apoio financeiro recebido.
Assim, a omissão no dever de prestação de contas dos recursos federais repassados ao beneficiário por força do Termo de Concessão e Aceitação de Apoio Financeiro a Projeto n. Processo 560942/2010-9 e a consequente não comprovação da boa e regular aplicação dos recursos, merecem reprimenda desta Corte.
Ademais, cabe ressaltar que o CNPq considerou que as justificativas extemporâneas apresentadas pelo Sr. Gustavo Adolfo Saavedra Pinto não foram suficientes para sanar a ausência de prestação de contas e que o responsável permanece em débito perante o Conselho. In verbis:
6. Perante o exposto, a área técnica concluiu que as justificativas apresentadas pelo Sr. Gustavo Adolfo Saavedra Pinto (...) são insuficientes para sanar a ausência de prestação de contas do processo institucional Processo 560942/2010-9, considerando que não foi apresentado dado que comprovasse a aplicação do valor concedido de R$ 24.000,00 em despesas vinculadas ao desenvolvimento do projeto, nem indicação de uso dos recursos, nem comprovantes de despesa. Sobre o processo individual Processo 102248/2011-7, referente à bolsa de pós-doutorado, não foi apresentado relatório técnico sobre o trabalho desenvolvido pela beneficiária, nem sua avaliação individual por parte do coordenador do projeto. Desta forma resta o entendimento de que o pesquisador permanece em débito com o Governo Federal quanto a sua obrigação de prestação de contas dos recursos concedidos (peça 23, p. 2) .
Procedida à análise dos argumentos contidos na peça 15 pelo CNPq e este tendo considerado a insuficiência das justificativas, o TCU deve rejeitar as alegações de defesa apresentadas pelo Sr.  Gustavo Adolfo Saavedra Pinto a respeito das contas relativa ao Termo de Concessão e Aceitação de Apoio Financeiro a Projeto n. Processo 560942/2010-9. Consequentemente, o Tribunal deve julgar irregulares e condenar o responsável em débito sem, contudo, lhe aplicar a multa prevista no art. 57 da Lei 8.443/1992, uma vez que, conforme enunciado do Acórdão 536/2018-TCU-Primeira Câmara (Rel. Min. Benjamin Zymler) , o descumprimento, por bolsista, de termo de compromisso assumido perante o CNPq, embora enseje o julgamento pela irregularidade das contas e a condenação em débito, não sujeita o responsável à aplicação de multa do art. 57 da Lei 8.443/1992.
Diante deste contexto fático, anuo ao posicionamento da unidade instrutiva e incorporo suas análises às minhas razões de decidir, sem prejuízo de acolher a sugestão do Parquet.
Isso porque, em sua quota ministerial, o representante do Ministério Público de Contas manifestou-se de acordo com a proposta formulada pela unidade técnica, exceto no que tange à fundamentação para a multa.
A razão da discordância foi que o Acórdão 536/2018-TCU-Primeira Câmara - e os diversos precedentes citados em seu voto condutor - leva à conclusão de que, neste caso concreto, a aplicação da multa prevista no art. 57 da Lei 8.443/1992 é adequada, visto tratar-se de apoio a projeto de pesquisa, e não de concessão de bolsa de estudos no exterior.
Por fim, no caso em exame, verifica-se a inocorrência da prescrição da pretensões punitiva e ressarcitória, uma vez que a irregularidade sancionada se deu em 4/1/2016 (prazo final para prestação de contas) e o responsável foi notificado pelo TCU em 22/10/2020, e portanto, mesmo que fossem desconsiderados todos os fatos interruptivos (notificação, oitiva, citação ou audiência do responsável; atos inequívocos de apuração do fato ou solução conciliatória; ou decisão condenatória recorrível) passaram-se menos de 5 anos desde o nos termos da Lei 9.873/1999.
Cabe, registrar, também, que não se operou a prescrição intercorrente, pois, em nenhuma fase processual, o processo ficou paralisado por mais de três anos, pendente de julgamento ou despacho, requisito disposto no art. 8º da Resolução - TCU 344, de 11 de outubro de 2022.
Com o acolhimento desta sugestão, proponho o julgamento pela irregularidade das contas, com a condenação em débito, e aplicação de multa fundamentada no art. 57 da Lei 8.443/1992, no valor de R$ 20.000,00. 
Em acréscimo, deve ser autorizado, desde já, o parcelamento do débito e da multa, bem assim a respectiva cobrança judicial, caso não atendida a notificação.
	Ante o exposto, VOTO por que seja adotada a deliberação que ora submeto a este Colegiado.
TCU, Sala das Sessões, em 1 de novembro de 2022.
AROLDO CEDRAZ 
Relator